最高法院刑事判決　　　　　　一○○年度台上字第一五○八號
上訴人　台灣高等法院高雄分院檢察署檢察官
被　告　洪彩緞
　　　　　　　　
　　　　　　　
上列上訴人因被告偽造文書案件，不服台灣高等法院高雄分院中
華民國九十九年十月二十日第二審更審判決（九十九年度上重更
(一)字第八號，起訴案號：台灣高雄地方法院檢察署九十七年度偵
字第九一五六、一二０六八、一二六二五、一四一０六、一六四
００、一六四０一號），提起上訴，本院判決如下：
    主  文
上訴駁回。
    理  由
按刑事訴訟法第三百七十七條規定：上訴於第三審法院，非以判
決違背法令為理由，不得為之。是提起第三審上訴，應以原判決
違背法令為理由，係屬法定要件。如果上訴理由書狀並未依據卷
內訴訟資料，具體指摘原判決不適用何種法則或如何適用不當，
或所指摘原判決違法情事，顯與法律規定得為第三審上訴理由之
違法情形，不相適合時，均應認其上訴為違背法律上之程式，予
以駁回。本件原判決以公訴意旨略稱：被告洪彩緞於民國九十六
年間，參與由綽號「阿華」、「小雯」等不詳姓名人所組成之詐
騙集團，共同基於意圖為自己不法所有之犯意聯絡，由另正犯王
鈞麟（業經原審判處罪刑，及經本院以程序上駁回其第三審上訴
確定）提供偽造之「台灣台北地方法院檢察署監管科某科員」識
別證（貼用共同正犯顏志揚等之照片）、偽造木質之「台灣台北
地方法院監管科」機關印信交予另正犯顏志揚（業經原審判刑確
定）等人，再由不詳姓名之集團成員冒稱檢警人員，於原判決附
表（下稱附表）一所示之時間、地點，以電話向該附表所示被害
人游明憲等佯稱其等遭凍結監管資產為由，需先提出保證金以存
入台灣台北地方法院檢察署（下稱台北地檢署）之監管帳戶，後
即予返還云云，及出示其等所偽造內容略為：「案由：因違反防
制洗錢條例法，涉案嫌疑人（填載被害人姓名）因案經聲請人於
某時受監管清查現金（填載附表一所載詐騙金額），涉案嫌疑人
經台北地檢署申請分案審理，請准監管清查名下帳戶資金，清查
無誤予以歸還，持本文涉案嫌疑人在偵查期間不得散布、播送、
言論，依刑法妨害秘密罪第三百十五條第二項處五年以下有期徒
刑併科五萬元罰金，檢察官張書華等人，台北地檢署公鑑」等不
實之公文書，及載有「台北地檢署監管科收據，茲收到分案申請
人（填載被害人姓名、身分證字號、被害人遭詐騙金額）所繳納
之金額」等不實之公文書，使其等陷於錯誤，誤信顏志揚等人確
係台北地檢署指派之收款人員而如數交付款項，足以生損害於台
北地檢署公文書正確性及附表一所示之人之權益；顏志揚等人詐
騙得逞並扣取其等不法所得後，將餘款存入王鈞麟所指示包括被
告所開設之高雄市第三信用合作社、帳號00000000000000號（下
稱高雄三信帳戶，先後匯入三筆即新台幣＜下同＞八十萬元、七
十九萬三千元＜同日被告提款九十九萬八千元交付綽號「小琪」
之不詳姓名詐騙集團成員＞及五十萬四千三百元）及被告之夫王
錫周所開設供被告使用之高雄市第二信用合作社鹽埕分行、帳號
0000000000000 號（下稱高雄二信帳戶，匯入一筆二十六萬二千
元）等之帳戶內，嗣為警查獲。因認被告涉犯刑法第二百十八條
第一項之偽造公印（為行使偽造公文書罪所吸收），第二百十六
條、第二百十一條之行使偽造公文書，第二百十六條、第二百十
二條之行使偽造特種文書及第三百三十九條第一項之詐欺取財等
罪嫌。但經原審審理結果，認為不能證明被告犯罪，因而撤銷第
一審關於被告部分之科刑判決，改判諭知其無罪。其中關於被告
被訴上揭偽造公印、偽造公文書並持以行使部分，係以：(1)訊據
被告堅決否認有各該犯行，其所辯：其與上開詐騙集團成員王鈞
麟等人均不認識，係伊先生王錫周於八十七年間在大陸做海產生
意，認識亦有在台灣地區經商之大陸人士「李蘭」，「李蘭」要
伊在台灣幫忙其收受魚貨客戶之款項，每代收一百萬元，會給伊
五百元電話費，迄九十七年三月二十七日為警查獲止，伊仍不知
「李蘭」是否係詐騙集團成員等語，有王錫周之證詞及王錫周曾
擔任負責人之「偉康冷凍食品股份有限公司」（登記所營事業：
魚蝦等水產物之冷凍加工出口、買賣外銷、進出口業務及各項有
關業務之經營投資等）之變更登記事項卡、王錫周自八十一年間
起至九十六年底頻繁出入國境之證明書在卷可稽，並非無據。(2)
依王鈞麟於警詢及偵、審中之供述，其深知上開詐騙集團共同正
犯間分工態樣及行騙手法等，所述應堪採信，顯示王鈞麟與被告
不認識，被告與王錫周等之帳戶，均係大陸地區之詐騙集團成員
提供予台灣地區成員王鈞麟等人，透過地下匯兌方式將贓款轉匯
至大陸地區，而完成其等所負責之取款及匯款等任務，王鈞麟等
在台灣地區之成員並未直接與被告等帳戶名義人接觸，被告從事
提款轉匯等動作，與集團成員之詐欺行為不同，彼此並無交集或
重疊；此外，同案被告林志城、顏志揚所述與王鈞麟之供述大致
相符，另柯海清、呂梓源、王建福及黃明雄、張心穎等人，亦均
未指證被告或王錫周有參與該詐欺集團之行為，且公訴人所提出
之證據資料，並無法直接證明「李蘭」有參與「阿華」、「小雯
」等人之詐欺集團，是以卷內證據尚不足證明被告有上揭被訴之
偽造公印、行使偽造公文書之情事。(3)再參以王鈞麟等詐騙集團
匯入被告及王錫周上開帳戶之款項合計僅有上述四筆，占各該帳
戶之總交易量之比例極少，帳戶內並有多筆以法人、商號名義所
匯入，可見各該帳戶並非專供王鈞麟等詐騙集團匯款使用甚明。
綜上足認被告前開所辯應屬可採，公訴人所舉證據均屬無法採為
認定被告有偽造公印、行使偽造公文書犯行之依據，自屬不能證
明其犯罪各等情。經憑卷內資料逐一論述指駁綦詳，其推理論斷
衡諸證據法則並皆無違背，即難認有何違誤。檢察官上訴意旨略
稱：(1)本件依王鈞麟於「車手」提取詐得贓款後，即依「阿華」
「小雯」等人之指示囑咐鄧鈞壕（另案偵辦）將詐騙贓款匯入被
告之銀行帳戶，被告隨即依「李蘭」之指示立即提款交付「小琪
」（即林小姐）之事實及其等領取贓款之立即性，可知「李蘭」
與上述「阿華」等人均同為詐騙集團成員，原判決未明確認定「
李蘭」是否屬詐騙集團成員，有理由不備之違法。(2)依被告所述
其每為「李蘭」提領一百萬元可獲得五百元之報酬，及先後計獲
得七、八萬元之情，足認其先後為「李蘭」經手提領之金額高達
一億六千萬元，以此龐大金額並對照「李蘭」與詐騙集團之關係
，自可合理懷疑該款項與詐騙所得有關，而被告代為提領、交付
及聯絡，則被告諉稱其不知係贓款，原判決亦同此認定，俱違經
驗法則等語。惟按犯罪事實應依證據認定之，所謂證據，須適於
為被告犯罪事實之證明者，始足作為斷罪之依據；倘未能發現相
當證據，或證據不足以證明，自不能徒憑推測或擬制之方法，以
為裁判之基礎。本件遑論卷存證據資料，並不足證明被告知悉「
李蘭」為該詐騙集團之成員及其帳戶內匯入者為詐欺取得之贓款
，業經原判決論斷甚明，詳如前述，至於被告是否知悉「李蘭」
為該詐騙集團之成員及其帳戶內匯入者為詐欺取得之贓款，要均
止於認定其有無被訴詐欺行為之範疇，並不能遽以推測或擬制之
方法認定其確參與上開偽造公印、行使偽造公文書之犯行，另上
訴意旨所指被告前後經手提領合計一億六千萬元一節，亦與前述
四筆款項總金額不符，其餘部分即難認與本件被訴犯行有關，仍
非得作為認定被告有上開犯行之依據，上訴意旨執此指摘原判決
違法，自非適法之第三審上訴理由。經核上訴意旨，係置原判決
所為明白論斷於不顧，仍持已為原判決指駁之陳詞，專憑己意再
事爭辯，或任意指摘原判決違法，難認已符合首揭法定之第三審
上訴要件。本件關於偽造公印、行使偽造公文書部分之上訴違背
法律上之程式，應予駁回。又被告另被訴涉犯刑法第二百十六條
、第二百十二條之行使偽造特種文書及第三百三十九條第一項之
詐欺取財等罪嫌部分，依公訴意旨與上揭偽造公印、行使偽造公
文書部分有想像競合犯之裁判上一罪關係，因各該條之罪核屬刑
事訴訟法第三百七十六條第一、四款所列之案件，既經第二審判
決，不得上訴於第三審法院，其對得上訴第三審之上揭關於偽造
公印、行使偽造公文書部分之上訴既不合法，應從程序上駁回，
則各該輕罪部分，亦無從適用審判不可分原則，為實體上審判，
上訴人併對之提起上訴，顯為法所不許，應併予駁回。
據上論結，應依刑事訴訟法第三百九十五條前段，判決如主文。
中    華    民    國  一○○  年    三    月   三十   日
                      最高法院刑事第七庭
                          審判長法官  邵  燕  玲  
                                法官  李  伯  道  
                                法官  孫  增  同  
                                法官  李  嘉  興  
                                法官  王  聰  明  
本件正本證明與原本無異
                                      書  記  官  
中    華    民    國  一○○  年    四    月    八    日
                                                     m